【裁判字號】    99,家訴,129
【裁判日期】    990923
【裁判案由】    給付扶養費用等
【裁判全文】
臺灣臺北地方法院民事判決             99年度家訴字第129號
    原      告  庚○○
                甲○○
                丙○○○
       共同
    訴訟代理人  洪國誌律師
                張弘明律師
    被      告  己○○
                乙○○
                丁○○
                戊○○
上列當事人間給付扶養費用事件，本院於民國99年9月8日言詞辯
論終結，判決如下：
    主  文
被告己○○、乙○○、戊○○應給付原告庚○○新台幣伍拾捌萬
貳仟伍佰伍拾貳元，及自民國99年4月8日起至清償日止，按年息
百分之五計算之利息。
被告丁○○應給付原告庚○○新台幣肆拾萬貳仟伍佰伍拾貳元，
及自民國99年4月8日起至清償日止，按年息百分之五計算之利息
。
被告己○○、乙○○、丁○○、戊○○應自民國99年3月1日起，
按月於每月5日前給付原告甲○○新臺幣肆仟捌佰柒拾壹元。
被告己○○、乙○○、丁○○、戊○○應自民國99年3月1日起，
按月於每月5日前給付原告丙○○○新臺幣肆仟捌佰柒拾壹元。
訴訟費用由被告負擔。
本判決第一項於原告庚○○以新臺幣拾玖萬元為被告供擔保後，
得假執行。但被告如於假執行程序實施前以新台幣伍拾捌萬貳仟
伍佰伍拾貳元為原告庚○○預供擔保，得免為假執行。
本判決第二項得假執行。但被告丁○○如以新臺幣新台幣肆拾萬
貳仟伍佰伍拾貳元為原告庚○○預供擔保，得免為假執行。
本判決第三項、第四項已到期部分得假執行。
    事實及理由
一、程序方面：被告己○○經合法通知，未於言詞辯論期日到場
    ，核無民事訴訟法第386 條所列各款情形，爰依原告之聲請
    ，由其一辯論而為判決。
二、原告主張：原告庚○○與被告己○○、乙○○、丁○○、戊○○五人為原告甲○○、丙○○○之子女，原告甲○○、丙○○○自民國 83 年間起與原告庚○○同住，因原告甲○○
    、丙○○○二人已無謀生能力，且無財產足以維持生活，故
    原告庚○○單獨負擔原告甲○○、丙○○○之生活費用，與
    凡伙食費、租金、水電費、醫療費用皆由原告庚○○獨力支
    付，原告庚○○因經濟壓力龐大，在無法負擔生活費用之情
    況下向銀行舉債度日，原告庚○○與被告己○○、乙○○、
    丁○○、戊○○五人既為原告甲○○、丙○○○之子女，均
    為扶養義務人，原告念及兄弟姊妹之情誼僅暫先依臺北市平
    均每人每月消費支出為扶養費用之計算基準，請求 94 年起
    至 98 年止共計五年之扶養費用  2,912,760 元，被告己○○、乙○○、戊○○應分別給付原告甲○○  582,552 元【
    （ 24,802 元× 12 個月＋ 23,586  × 12 個月＋ 24,263
    元× 12 個月＋ 24,357 元× 12 個月＋ 24,357 × 12 個
    月）× 2 人÷ 5 】，另因被告丁○○每月有支付原告甲○○、丙○○○共仟元，故應扣除上開部分請求 94 年起至
    98 年止共計五年之扶養費用共計  402,552 元【（ 24,802
    元× 12 個月＋ 23,586 × 12 個月＋ 24,263 元× 12 個
    月＋ 24,357  元× 12 個月＋ 24,357  × 12 個月）× 2
    人÷ 5 】－【 3,000  元× 12 個月× 5 】，為此被告己○○、乙○○、莊月財、戊○○因原告庚○○代為支付上開
    扶養費用，免其扶養義務而受有利益，致原告庚○○受有損
    害，就兩造內部分擔而言，係無法律上之原因，原告自得依
    不當得利之法律關係，請求被告給付其未負擔之部分。又因
    原告甲○○目前腦中風、丙○○○有長期高血壓、腦力退化
    之疾病，已無任何工作與自理之能力，名下復無任何財產可
    供維生，致不能維持生活而無謀生能力。按參考 97 年度臺
    北市平均每人每月消費支出為 24,357 元，則被告己○○、
    乙○○、丁○○、戊○○應分別給付原告甲○○、丙○○○
    各 4, 871 元（ 24,357 ÷ 5），爰請求被告己○○、乙○○、丁○○、戊○○平均負擔上開費用，應自民國 99 年 3
    月 1 日起，按月於每月 5 日以前分別給付原告甲○○、丙○○○扶養費各新台幣  4,871 元等語。並聲明：（一）被
    告己○○、乙○○、戊○○應給付原告庚○○新台幣伍拾捌
    萬貳仟伍佰伍拾貳元，及自民國 99 年 4 月 8 日起至清償
    日止，按年息百分之五計算之利息。（二）被告丁○○應給
    付原告庚○○新台幣肆拾萬貳仟伍佰伍拾貳元，及自民國99
    年 4 月 8 日起至清償日止，按年息百分之五計算之利息。
   （三）被告己○○、乙○○、丁○○、戊○○應自民國 99年
    3 月 1 日起，按月於每月 5 日前給付原告甲○○新臺幣肆
    仟捌佰柒拾壹元（四）被告己○○、乙○○、丁○○、戊○○應自民國  99 年 3 月 1 日起，按月於每月 5 日前給付
    原告丙○○○新臺幣肆仟捌佰柒拾壹元（五）訴訟費用由被
    告負擔。（四）願供擔保，請准宣告假執行。
三、被告方面：
（一）被告己○○未於言詞辯論期日到場，亦未提出書狀作任何
      聲明或陳述。
（二）乙○○則以：想給原告扶養費用但是沒有能力等語置辯。
（三）被告丁○○則以：每月會拿約新台幣仟元回家給父母親
      等語置辯。
（四）被告戊○○則以：目前沒有工作而且小孩也有障礙，最近
      有回家探望父母，有時父親需要東西也會去購買等語置辯
      。
四、得心證之理由
（一）按直系血親相互間互負扶養之義務，又按受扶養權利者，
      以不能維持生活而無謀生能力者為限。前項無謀生能力之
      限制，於直系血親尊親屬不適用之」，民法第1114 條第1
       款、第1117 條分別定有明文。所謂「不能維持生活」，
      係指不能以自己之財產及勞力所得以維持自己之生活而言
      。從而，如受扶養權利者，能以自己之財產及勞力所得維
      持自己之生活，即無受扶養之權利。次按，民法第1115條
      第1 、3 項規定，負扶養義務者有數人時，應依左列順序
      定其履行義務之人：（一）直系血親卑親屬…。負扶養義
      務者有數人，而其親等同一時，應各依其經濟能力，分擔
      義務。又按，應分擔扶養費用之一方，如因他方代為支付
      其應分擔之部分者，即無法律上原因受有利益，他方得依
      不當得利之規定，請求返還代支付之扶養費用（臺灣高等
      法院90年度家上易字第5 號判決參照）。
（二）原告庚○○主張之受扶養權利人即兩造之父親甲○○、母
      親丙○○○，其名下無任何財產，亦無工作所得，自民國
      83年間與原告庚○○共同居住，此為被告所不爭執，堪信
      為真實。由此可見，原告甲○○、丙○○○確有不能維持
      生活之情形，揆諸首揭說明，兩造之父母親即有受扶養之
      權利。次查，原告甲○○、丙○○○已屆高齡，當有所消
      費，更需人悉心照料，負擔食衣住行育樂之基本生活需求
      ，而其長期與原告庚○○同住，原告庚○○自當有所照護
      、支出，此亦為被告所不爭執。又按不當得利係一方無法
      律上原因而受有財產上利益，致他人受有損害；所謂「財
      產上利益」為因一定事實之結果，改良其財產狀況，即以
      該事實之現在財產總額，與若無該事實時之財產總額相比
      較，來決定有無利益存在，因此積極的增加財產總額固屬
      得利，即便是消極的減免財產損失，亦屬之。而本件被告
      依法既與原告庚○○同為原告甲○○、丙○○○之扶養義
      務人，應共同負擔扶養費用，已如前述，則對此而言，原
      告庚○○對於應由被告己○○、乙○○、丁○○、戊○○
      負擔之扶養費用部分，於法律上即無負擔之義務，而原告
      庚○○為維持原告甲○○、丙○○○之生活已先行代墊支
      出之費用，被告因而毋庸再行給付，已使被告減少其消極
      財產而受有利益，致使原告莊仁錄受有損害，自構成不當
      得利之法律要件。
（三）本院參酌行政院主計處所公佈之臺北市平均每人每月消費
      支出標準，94 年度自97年度止依序為24,802 元、23,586
      元、24,263元、24,357元，此有平均每人每月消費支出明
      細附卷可稽。則被告己○○、乙○○、丁○○、戊○○每
      人各應負擔原告甲○○、丙○○○之扶養費用共計 2,912
      ,760元，被告己○○、乙○○、戊○○應分別給付原告甲○○582,552元【計算式：（ 24,802元×12 個月＋ 23,5
      86 × 12個月＋ 24,263  元× 12 個月＋ 24,357元×12
      個月＋24,357 × 12 個月）× 2 人÷5 】；又被告丁○○每月支付原告甲○○、丙○○○共計仟元部分予以扣
      除後應給付原告甲○○402,552 元【計算式：582,552 元
      －（3,000元×12 個月×5 年）。則原告庚○○依不當得
      利之法律關係，請求被告己○○、乙○○、戊○○應各給
      付原告庚○○新台幣582,552 元，及自民國99年4月8日起
      至清償日止，按年息百分之五計算之利息。被告丁○○應
      給付原告庚○○新台幣402,552 元，及自民國99年4月8日
      起至清償日止，按年息百分之五計算之利息，為有理由，
      應予准許。
（四）依97年度行政院主計處台北市平均每人每月消費支出約為
      24,357元，有行政院主計處平均每人每月消費支出明細在
      卷可稽。故被告己○○、乙○○、丁○○、戊○○每月須
      給付原告甲○○、丙○○○之扶養費用應認定為4,871 元
     （24,357÷5），由子女五人平均負擔，雖被告抗辯渠等經
      濟能力不佳，然不足為其免除給付扶養費之理由，故原告
      甲○○、丙○○○據此請求被告己○○、乙○○、丁○○
      、戊○○應自民國 99 年 3 月 1日起，按月於每月 5 日
      前給付各給付4,871 元生活扶養費用，為有理由，應予准
      許。
五、末按，本判決主文第一項關於判命被告返還不當得利部分，
    原告陳明願供擔保請為宣告假執行，經核與規定相符，爰酌
    定相當之擔保金額予以宣告。本判決主文第二項，所命被告
    丁○○給付原告庚○○之數額未逾50萬元，依民事訴訟法第
    389條第1項第5款規定，應由本院依職權宣告假執行，並依
    同法第392條第2項職權酌定相當之擔保金額併予宣告免為假
    執行。本判決主文第三項、第四項已到期之部分，係命被告
    履行扶養義務之判決，自應依同法第389條第1項第2款規定
    ，依職權宣告假執行。
六、本件事證已臻明確，兩造間其餘主張及舉證，經本院審酌後
    認與判決之結果不生影響，不再逐一論列，附此敘明。
七、據上論結，本件原告之訴有理由，依民事訴訟法第78條，判
    決如主文。
中    華    民    國    99    年    9     月    23    日
                        家事法庭法  官  彭南元
以上正本係照原本作成。
如不服本判決，應於送達後20日內，向本院提出上訴狀。
中    華    民    國    99    年    9     月    23    日
                                書記官  尹遜言

司法院資訊處製作；財團法人民間司法改革基金會備份。
